ACORDAO-COMPLETO-2340159

ACÓRDÃO 584/2019 ATA 2/2019 - SEGUNDA CÂMARA

VISTOS, relatados e discutidos estes autos de Tomada de Contas Especial instaurada pela Fundação Nacional de Saúde (Funasa) , em desfavor do Sr. Valceny Hermínio de Andrade, ex-prefeito do município de Joca Claudino-PB, em razão da não aprovação da prestação das contas final do Convênio 0267/2004, de 1/7/2004, cujo objeto era a reforma e a ampliação do sistema de abastecimento de água em Fazenda Nova, zona rural do município convenente;
ACORDAM os Ministros do Tribunal de Contas da União, reunidos em Sessão de 2ª Câmara, diante das razões expostas pelo Relator, com fundamento nos arts. 1º, inciso I; 12, § 3º; 16, inciso III, alínea "c"; 19; 23, inciso III; 28, inciso II; e 57 da Lei 8.443/92, c/c os arts. 209, 210 e 214, inciso III, alínea "a"; e 267 do Regimento Interno do Tribunal, em:
9.1. considerar revel o espólio do Sr. Valceny Hermínio de Andrade (falecido) , na pessoa de sua representante legal, Sra. Maria de Fátima Almeida de Andrade;
9.2. julgar irregulares as contas do Sr. Valceny Hermínio de Andrade (falecido) , CPF XXX.201.368-XX, ex-prefeito municipal de Joca Claudino (PB) na gestão 2005-2008, e condenar seu espólio ou seus herdeiros legais, caso tenha havido a partilha de bens, na proporção da parte da herança que lhes coube e até o limite do valor transferido, com fundamento no art. 1º, inciso I, 16, inciso III, alíneas "b" e  "c" , 19, caput, e 23, inciso III, da Lei 8.443/1992 c/c com os art. 1º, inciso I, 209, incisos II e III, 210 e 214, inciso III, do RI/TCU, ao pagamento da importância abaixo especificada, fixando-lhe o prazo de 15 (quinze) dias, a contar da notificação, para que comprove, perante o Tribunal (art. 214, III, a, do Regimento Interno) , o recolhimento da referida quantia aos cofres da Fundação Nacional de Saúde (Funasa) , atualizada monetariamente e acrescida dos juros de mora, calculados a contar da data indicada até o dia do efetivo recolhimento do débito, na forma prevista na legislação em vigor:
	Valor original (R$) 
	Data da Ocorrência

	466,82
	5/1/2007

	18.000,00
	31/7/2007

9.3. autorizar, desde logo, nos termos dos arts. 26 e 28, inciso II, da Lei 8.443/1992:
9.3.1. o pagamento das dívidas em até 36 (trinta e seis) parcelas mensais e consecutivas, se solicitado pelos responsáveis, fixando-se o vencimento da primeira em 15 (quinze) dias, a contar do recebimento da notificação, e o das demais a cada 30 (trinta) dias, devendo incidir sobre cada uma delas os encargos legais devidos, na forma prevista na legislação em vigor, sem prejuízo ao vencimento antecipado do saldo devedor em caso de não comprovação do recolhimento de qualquer parcela, conforme prevê o art. 217, § 2º, do Regimento Interno deste Tribunal;
9.3.2. a cobrança judicial das dívidas, caso não atendida a notificação;
9.4. dar ciência desta deliberação aos responsáveis e aos demais interessados, bem como ao ao Procurador-Chefe da Procuradoria da República no Estado da Paraíba, para adoção das ações que entender cabíveis.

TOMADA DE CONTAS ESPECIAL instaurada pela Fundação Nacional de Saúde (Funasa), em desfavor do Sr. Valceny Hermínio de Andrade, ex-prefeito do município de Joca Claudino-PB, em razão da não aprovação da prestação das contas final do Convênio 0267/2004, de 1/7/2004, cujo objeto era a reforma e a ampliação do sistema de abastecimento de água em Fazenda Nova, zona rural do município convenente.

Segunda Câmara

Município de Joca Claudino -PB.

3. Interessados/Responsáveis:
3.1. Interessado: Fundação Nacional de Saúde (26.989.350/0001-16).
3.2. Responsáveis: Maria de Fátima Almeida de Andrade (XXX.196.004-XX); Valceny Herminio Andrade (XXX.201.368-XX).

13.1. Ministros presentes: Ana Arraes (Presidente), Augusto Nardes, Aroldo Cedraz (Relator) e Raimundo Carreiro.
13.2. Ministros-Substitutos presentes: Marcos Bemquerer Costa e André Luís de Carvalho.

AROLDO CEDRAZ

Adoto como Relatório, e transcrevo a seguir, a instrução de peça 31, com a qual anuiu o corpo dirigente da Secex-PA (peças 32 e 33) , bem como o Ministério Público junto ao Tribunal (peça 34) :
"INTRODUÇÃO
1. 	Cuidam os autos de Tomada de Contas Especial (TCE) instaurada pela Fundação Nacional de Saúde (Funasa) /Ministério da Saúde, por intermédio da sua Superintendência Estadual do Paraíba (Funasa/SUEST-PB) , em desfavor do Sr. Valceny Hermínio de Andrade, CPF XXX.201.368-XX, ex-prefeito do município de Joca Claudino (PB) , gestão 2005-2008, em razão da não aprovação da prestação das contas final do Convênio 0267/2004 (peça 2, p. 35-55) , de 1/7/2004, Siafi 523650, celebrado entre a Funasa (Concedente) e aquele município (Convenente) .
2.	O objeto do convênio era a reforma e ampliação do sistema de abastecimento de água no lugar Fazenda Nova, zona rural do município convenente, conforme Plano de Trabalho (peça 2, p. 7-21) , compreendendo a construção de uma estação elevatória e um reservatório de água, com 420 metros de adutora de água, de 1.778,40 metros de rede de distribuição e de 92 ligações domiciliares.
HISTÓRICO
3.	Os recursos previstos para execução do objeto termo em tela foram orçados em R$ 93.623,22	, dos quais R$ 3.623,22 correspondiam à contrapartida do Convenente e de R$ 90.000,00 à conta da Funasa (Concedente) , conforme Cláusulas Quinta e Sexta do termo de convênio. A Funasa liberou os recursos federais em 3 repasses, que constituíam a parcela única do ajuste, conforme tabela abaixo (peça 2, p. 27, 87, 91, 117, 173, 175 e peça 3, p. 127) :
	DATA
	Nº OB
	DATA CC (*) 
	VALOR R$

	8/9/2005
	2005OB906685
	12/9/2005
	36.000,00

	20/10/2005
	2005OB907705
	26/10/2005
	36.000,00

	31/7/2007
	2007OB08612
	31/7/2007
	18.000,00

	  T O T A L   R$
	90.000,00

	   (*) crédito na conta corrente específica do convênio (Banco do Brasil, Ag. 1165-7, cc 14.974-8) 
4.	O ajuste vigorou, inicialmente, de 1/7/2004, sendo prorrogado ex-offício para 31/5/2008, com prestação de contas final para 30/7/2008 (peça 2, p. 77-79, 107-109, 113-115, 123-125 e peça 3, p. 99) .
5.	Nas instruções preliminares às peças 6 e 24 estão circunstanciados os demais elementos do caso, destacando-se:
	a) a unidade técnica do TCU discordou da imputação de débito integral ao responsável, proposta pelos tomadores de contas da Funasa, dado que a obra havia alcançado 91,76% de execução física e as fiscalizações in loco daquela Concedente não demonstraram que a obra era inservível e houve o atingimento da etapa útil da obra;
	b) o dano ao erário, então, foi caraterizado pela não aprovação da prestação de contas do 3º repasse do convênio (R$ 18.000,00, de 31/7/2007) , com inexecução da obra em 8,24%, não aplicação dos recursos do ajuste no mercado financeiro de setembro/2005 a dezembro/2006, com débito de R$ 466,82 (apurado em 5/1/2007) , com montante do débito apurado de R$ 18.466,82, e irregularidades na execução financeira do ajuste,  com responsabilização do espólio do Sr. Valceny Hermínio de Andrade (falecido) , CPF XXX.201.368-XX, na pessoa da representante legal, Sra. Maria de Fátima Almeida de Andrade, CPF XXX.196.004-XX;
	c) a unidade técnica propôs o arquivamento do processo, sem exame do mérito, por não atingir o débito limite de R$ 75.000,00, fixado na Instrução Normativa TCU 71/2012, o que foi acolhido pela decisão do TCU no Acórdão de Relação 2090-2017-2ªCamara-Relator Ministro Aroldo Cedraz;
	d) houve a interposição pela representante do espólio daquele responsável, a Sra. Maria de Fátima Almeida de Andrade, de Recurso de Reconsideração, subscrito por advogado, não se conformado com a decisão desta Corte de Contas, solicitando que fossem consideradas regulares a execução das despesas do Convênio 0267/2004, com julgamento pela regularidade das contas e consequente reforma do acórdão (peça 15) ;
	e) o Relator determinou o desarquivamento do processo e sua restituição para a unidade técnica, "sendo o conteúdo da presente petição examinada como elementos de defesa a ser dirigido para a análise da unidade técnica de origem, sem prejuízo da realização das devidas citações que se fizerem necessárias para o deslinde do feito";
	f) posteriormente, a unidade técnica concluiu que houve dano ao erário, equivalente ao valor de R$ 18.795,55, devido às irregularidades na execução físico-financeira, com o espólio do Sr. Valceny Hermínio de Andrade (falecido) , na pessoa da representante legal, sendo citado a devolver o valor do débito aos cofres públicos ou apresentar alegações defesa devido às irregularidades e condutas lhes imputadas, abaixo, dentre outras propostas de encaminhamento (peça 24) :
	a) Irregularidades: não comprovação da boa e regular aplicação dos recursos relativos ao terceiro repasse, no valor de R$ 18.000,00, e a inexecução parcial do Convênio 0267/2004, firmado entre a Funasa e o município de Joca Claudino (PB) , destinado à reforma e à ampliação do sistema de abastecimento de água no lugar Fazenda Nova, zona rural daquela municipalidade, em razão dos seguintes fatos, consignados no Parecer Financeiro Funasa 025/2010 (peça 2, p. 363-367) :
	a.1) inexecução da obra do ajuste em 8,24%, correspondente aos serviços não executados constantes do quadro 3 do Relatório de Visita Técnica 228/06 (peça 2, p. 141-143) ;
	a.2) ausência do carimbo de atesto na Nota Fiscal (NF) 471 (peça 2, p. 333) , contendo data e assinatura do engenheiro da Convenente responsável pela fiscalização do convênio e nº de seu registro no CREA;
	a.3) não comprovação do nexo de causalidade entre a despesa referente à nota fiscal n. 471 e a movimentação dos recursos do Convênio e seu objeto, tendo em vista a não apresentação dos extratos bancários de junho/2007 a fevereiro/2009;
	a.4) não apresentação do Termo de Aceitação Definitivo da obra, assinado pelo engenheiro da Prefeitura responsável pela fiscalização da obra e pelo gestor, à época dos fatos;	
	a.5) não devolução ao convenente do saldo bancário de R$ 466,82, apurado em 5/1/2007 (peça 2, p. 247) , não informado na prestação de contas final (nos anexos relatório de execução físico-financeiro e conciliação bancária) ;
	b) Condutas ilícitas: não adotar as devidas cautelas para assegurar a plena execução do plano de trabalho aprovado do Convênio, do que resultou a inexecução parcial do empreendimento; não comprovar a boa e regular aplicação dos recursos relativos ao terceiro repasse do ajuste, no valor de R$ 18.000,00, resultando na não aprovação da respectiva prestação de contas       
6.	Desse modo, em cumprimento ao Despacho do Secretário, de 26/5/2018, o qual anuiu à proposta da instrução preliminar à peça 24, foi promovida a citação do espólio do Sr. Valceny Hermínio de Andrade, representado pela Sra. Maria de Fátima Almeida de Andrade, para que apresentasse em 15 dias suas alegações de defesa respeito das irregularidades lhes imputadas, dentre outras propostas de encaminhamento, com recebimento da comunicação em 28/6/2018 (peça 26, 28-29) . 
EXAME TÉCNICO
Análise da revelia do ex-prefeito responsável 
7.	 O espólio do Sr. Valceny Hermínio de Andrade, representado pela Sra. Maria de Fátima Almeida de Andrade, não atendeu à citação e não se manifestou quanto às irregularidades na execução físico-financeira do Convênio 0267/2004. Transcorrido o prazo regimental fixado e mantendo-se inerte o responsável impõe-se que seja considerado revel, dando-se prosseguimento ao processo, de acordo com o art. 12, § 3º, da Lei 8.443/1992.
8.	Ao não apresentar sua defesa, o responsável deixou de produzir prova para elidir suas condutas ilícitas, em afronta as normas que impõem aos gestores públicos a obrigação legal de, sempre que demandados pelos órgãos de controle, apresentar os documentos que demonstrem a correta utilização das verbas públicas, a exemplo do contido no art. 93 do Decreto-Lei 200/67 (Quem quer que utilize dinheiros públicos terá de justificar seu bom e regular emprego na conformidade das leis, regulamentos e normas emanadas das autoridades administrativas competentes) .
9.	Configurada sua revelia frente à citação deste Tribunal e não recolhido aos cofres públicos os recursos recebidos, e tampouco a comprovação, no caso, pelo espólio do ex-prefeito responsável, da boa e regular aplicação dos recursos transferidos e da não prática de ato de gestão antieconômico, não resta alternativa senão dar seguimento ao processo proferindo julgamento sobre os elementos até aqui presentes, que conduzem a julgamento das contas como irregulares.
10.	Observe-se que, em se tratando de processo em que a parte interessada não se manifestou acerca das irregularidades imputadas, não há elementos para que se possa efetivamente aferir e reconhecer a ocorrência de boa-fé na conduta do responsável, podendo este Tribunal, desde logo, proferir o julgamento de mérito pela irregularidade das contas, conforme preceitua o art. 202, §§ 2º e 6º do Regimento Interno do TCU (Acórdão 133/2015-TCU-Primeira Câmara-Ministro Relator Bruno Dantas, 2.455/2015-1ª Câmara-Ministro Relator Bruno Dantas, 3.604/2015-TCU-1ª Câmara-Ministro Relator Bruno Dantas, 5.070/2015-2ª Câmara-Ministro Relator André Carvalho e 2.424/2015-TCU - Plenário-Ministro Relator Benjamin Zymler) .
Prescrição da pretensão punitiva do TCU
11.	Com relação à ocorrência da prescrição da pretensão punitiva, apesar de se comprovar que transcorreu menos de dez anos desde o fato gerador do dano ao erário - a constatação das irregularidades na execução físico-financeira do Convênio 0267/2004 pelo Parecer Financeiro Funasa 025/2010 de 26/2/2010 - e o recebimento da notificação quanto essas irregularidades em 12/4/2017 (peça 17) , o falecimento do ex-prefeito em 2/11/2010 (peça 3, p. 147) obsta a pretensão punitiva do TCU de aplicação de multa, pois trata-se de penalidade personalíssima, não transmissível aos herdeiros do de cujus.
CONCLUSÃO
12.	Tendo em vista que houve a citação do espólio do ex-prefeito responsável pelos motivos externados pela instrução do TCU à peça 24 e transcorrido o prazo regimental fixado e mantendo-se inerte, impõe-se que seja considerado revel, dando-se prosseguimento ao processo, de acordo com o art. 12, § 3º, da Lei 8.443/1992. Propõe-se, por conseguinte, o julgamento pela irregularidade das contas com fundamento no art. 16, inciso III, alíneas "b", e "c" da Lei 8.443/1992, condenando-o em débito, sem aplicação de multa do art. 57 daquela lei. 
PROPOSTA DE ENCAMINHAMENTO
13.	Ante os fatos expostos, submetemos os autos à apreciação, propondo:
	I) considerar, para todos os efeitos, revel o espólio do Sr. Valceny Hermínio de Andrade (falecido) , CPF XXX.201.368-XX, na pessoa da representante legal, a Sra. Maria de Fátima Almeida de Andrade, CPF XXX.196.004-XX, dando-se prosseguimento ao processo, conforme preceitua o art. 12, § 3º, da Lei 8.443/1992 c/c o art. 202, § 8º, do RI/TCU;
	II) julgar irregulares as contas do Sr. Valceny Hermínio de Andrade (falecido) , CPF XXX.201.368-XX, ex-prefeito municipal de Joca Claudino (PB) na gestão 2005-2008, e condenar seu espólio ou seus herdeiros legais, caso tenha havido a partilha de bens, na proporção da parte da herança que lhes coube e até o limite do valor transferido, com fundamento no art. 1º, inciso I, 16, inciso III, alíneas "b" e  "c" , 19, caput, e 23, inciso III, da Lei 8.443/1992 c/c com os art. 1º, inciso I, 209, incisos II e III, 210 e 214, inciso III, do RI/TCU, ao pagamento da importância a seguir especificada e fixando-lhe o prazo de 15 dias para que comprove perante este Tribunal, em respeito ao art. 214, inciso III, alínea "a", do RI/TCU, o recolhimento da dívida aos cofres da Fundação Nacional de Saúde (Funasa) , atualizada monetariamente, e acrescida de juros de mora calculados a partir da data indicada até a data do efetivo recolhimento e com o abatimento de valores acaso já satisfeitos, nos termos da legislação vigente: 
		Valor original (R$) 
	 Data da Ocorrência

	466,82
	5/1/2007

	18.000,00
	31/7/2007

Valor atualizado até 9/10/2018, com juros: R$ 56.458,10 (peça 30) 
	III)  autorizar, desde logo, a cobrança judicial das dívidas nos termos do art. 28, inciso II, da Lei 8.443/1992 c/c o art. 219, inciso II, do RI/TCU, caso não atendida à notificação;
	IV) autorizar, desde logo, com fundamento no art. 26 da Lei 8.443/1992 c/c o art. 217 do RI/TCU, caso seja do interesse do espólio do responsável, o parcelamento da dívida em até 36 (trinta e seis) parcelas, incidindo sobre cada uma, corrigida monetariamente, os juros de mora devidos, sem prejuízo de alertá-lo de que, caso optem por essa forma de pagamento, a falta de comprovação do recolhimento de qualquer parcela implicará o vencimento antecipado do saldo devedor, nos termos do art. 26, parágrafo único, da Lei 8.443/1992 c/c o art. 217, § 2º, do RI/TCU;
	V) encaminhar cópia do acórdão ao Procurador-Chefe da Procuradoria da República na Paraíba, nos termos do § 3º do art. 16 da Lei 8.443/1992 c/c o § 7º do art. 209 do RI/TCU, para adoção das medidas que entender cabíveis, alertando-o de que o voto e o relatório da deliberação podem ser consultados no endereço www.tcu.gov.br/acordaos; e
CPF XXX.201.368-XX, na pessoa da representante legal, Sra. Maria de Fátima Almeida de Andrade, CPF XXX.196.004-XX, em obediência ao art. 18, § 6º, da Resolução-TCU 170/2004, à Fundação Nacional de Saúde (Funasa) ."
É o Relatório.

Johnson Gonçalves de Abrantes (OAB/PB 1663) e outros.

Procuradora-Geral Cristina Machado da Costa e Silva.

TOMADA DE CONTAS ESPECIAL. IMPUGNAÇÃO DE DESPESAS. CITAÇÃO. REVELIA. IRREGULARIDADE DAS CONTAS. DÉBITO E MULTA. CIÊNCIA.

TOMADA DE CONTAS ESPECIAL (TCE)

Secretaria do TCU no Estado do Pará (SEC-PA).

Conforme consignado no relatório precedente, esta Tomada de Contas Especial foi instaurada pela Fundação Nacional de Saúde (Funasa) , por intermédio da sua Superintendência Estadual do Paraíba (Funasa/Suest-PB) , em desfavor do Sr. Valceny Hermínio de Andrade, ex-prefeito do município de Joca Claudino-PB, gestão 2005-2008, em razão da não aprovação da prestação das contas final do Convênio 0267/2004, de 1/7/2004, cujo objeto era a reforma e a ampliação do sistema de abastecimento de água em Fazenda Nova, zona rural do município convenente, compreendendo a construção de uma estação elevatória e um reservatório de água, com 420 metros de adutora de água, de 1.778,40 metros de rede de distribuição e de 92 ligações domiciliares.
2.	Os recursos previstos para implementação do objeto foram orçados em R$ 93.623,22, sendo R$ 3.623,22 a título de contrapartida do Convenente e R$ 90.000,00 à conta da Funasa (Concedente) . 
3.	A fase interna desta TCE obedeceu à regência normativa para a espécie e resultou na constatação de prejuízo ao Erário e identificação do responsável, conforme Relatório de Tomada de Contas Especial (peça 3, p. 137-145) , Relatório e Certificado de Auditoria (peça 3, p. 187-191) , Parecer do Dirigente do Controle Interno (peça 3, p. 192) e pronunciamento ministerial respectivo (peça 3, p. 193) , em conclusões uniformes por considerar irregulares as contas prestadas. 
4.	No âmbito deste Tribunal, do exame da documentação trazida ao processo, verificou-se, em relação ao Sr. Valceny Hermínio de Andrade, dano ao erário, caraterizado pela não aprovação da prestação de contas do 3º repasse do convênio (R$ 18.000,00, de 31/7/2007) , com inexecução da obra em 8,24%, não aplicação dos recursos do ajuste no mercado financeiro de setembro/2005 a dezembro/2006, com débito de R$ 466,82 (apurado em 5/1/2007) , com montante do débito apurado de R$ 18.466,82, e irregularidades na execução financeira do ajuste,  com responsabilização do espólio do Sr. Valceny Hermínio de Andrade (falecido) , na pessoa de sua representante legal, Sra. Maria de Fátima Almeida de Andrade.
5.	Devido ao valor apurado do débito, a Unidade Técnica propôs o arquivamento do processo, sem exame do mérito, por não atingir o valor de R$ 75.000,00 fixado na Instrução Normativa TCU 71/2012, o que foi acolhido pelo Tribunal, conforme Acórdão de Relação 2090-2017-2ª Câmara.
6.	Inconformada com o referido julgado, a Sra. Maria de Fátima Almeida de Andrade, representante do espólio, apresentou Recurso de Reconsideração, solicitando que fossem consideradas regulares a execução das despesas do Convênio 0267/2004, com julgamento pela regularidade das contas e consequente reforma do acórdão.
7.	Ao acolher proposta de encaminhamento da Serur (peça 18) , recebi o recurso da Sra. Maria de Fátima Almeida de Andrade como mera petição e determinei, por meio do despacho de peça 21, o desarquivamento do processo e sua restituição à Secex-PA, orientando que o conteúdo da referida petição fosse examinado como elemento de defesa, sem prejuízo da realização das citações decorrentes de sua análise.
8.	Do exame empreendido, a Unidade Técnica concluiu pela existência de dano ao erário, no valor de R$ 18.795,55, e realizou devidamente a citação do espólio do Sr. Valceny Hermínio de Andrade (falecido) , na pessoa de sua representante legal.
9.	Transcorrido o prazo regimental fixado sem que houvesse resposta à citação ou recolhimento do débito, restou configurada a revelia de que trata o art. 12, § 3º, da Lei 8.443/1992, razão pela qual a Secex-PA deu prosseguimento ao exame do processo, conforme autorizado pelo mencionado dispositivo legal.  
10. 	Uma vez constatada a existência do débito apontado nos autos, sem elementos capazes de demonstrar a boa-fé do responsável, e não tendo o seu espólio, na pessoa de sua representante legal, comprovado o recolhimento do valor correspondente, na forma da citação que lhe foi encaminhada, não há outro encaminhamento a ser dado ao presente processo que não o julgamento pela irregularidade das contas e imputação de débito, sem aplicação de multa (pena personalíssima) , em razão do falecimento do Sr. Valceny Hermínio de Andrade. 
Ante o exposto, acolho a proposta de encaminhamento da Unidade Técnica, com a qual está de acordo o Ministério Público, e VOTO no sentido de que o Tribunal adote a deliberação que ora submeto à apreciação deste Colegiado.
TCU, Sala das Sessões Ministro Luciano Brandão Alves de Souza, em 5 de fevereiro de 2019.
AROLDO CEDRAZ 
Relator